臺灣彰化地方法院北斗簡易庭民事判決
110年度斗簡字第31號
原      告  廖淑眞  
被      告  劉智暐  
兼上一人
法定代理人  劉大模  
訴訟代理人  黃楓茹律師
被      告  劉淵札  
            劉英櫻  
上列當事人間請求拆屋還地事件，本院於民國110年4月27日言詞
辯論終結，判決如下：
    主    文
原告之訴駁回。
訴訟費用由原告負擔。
    事實與理由
壹、程序事項
一、按訴狀送達後，原告不得將原訴變更或追加他訴。但有下列
    各款情形之一者，不在此限：…五、該訴訟標的對於數人必
    須合一確定時，追加其原非當事人之人為當事人者。民事訴
    訟法第255條第1項第5款定有明文。原告原以被告劉智暐為
    被告，請求拆除其所有坐落彰化縣○○鄉○○段0000地號土地（
    面積67.14平方公尺、使用地類別：乙種建築用地、重測前2
    15-7地號，下稱系爭土地）上之建物，並將系爭土地返還原
    告，嗣於民國111年2月15日言詞辯論程序，當場追加須合一
    確定之人即劉淵札、劉英櫻、劉大模為被告，依上揭規定，
    原告所為經核與法尚無不符，應予准許。
二、被告劉淵札經合法通知，無正當理由未於言詞辯論期日到場
    ，亦未提出書狀作何聲明、陳述，核無民事訴訟法第386 條
    各款所列情形，爰依原告聲請，由其一造辯論而為判決。
貳、實體事項
一、原告主張：原告於108年10月24日經過本院強制執行程序購
    買系爭土地應有部分1/2，又於109年8月18日再向共有人許
    陳秋米購買另1/2應有部分，並辦畢移轉登記，惟系爭土地
    上有被告劉智暐、劉淵札、劉英櫻（下稱被告等3人）公同
    共有之未辦理保存登記建物1棟（門牌號碼：彰化縣○○鄉○○
    路0段000號，下稱系爭房屋），而被告等3人並無合法使用
    系爭土地權源而無權占有如附圖所示A部分面積60.42平方公
    尺土地，爰依民法第767條第1項前段、中段之規定，請求被
    告等3人拆除系爭房屋，將占有土地返還原告等語。並聲明
    ：被告應將原告所有系爭土地內如附圖所示A部分面積60.42
    平方公尺之系爭房屋拆除，並將土地返還原告。
二、被告部分：
  ㈠被告劉智暐則以：
  ⒈被告等3人係繼承原所有人即被繼承人劉炳煌（為被告劉智暐
    祖父、被告劉淵札、劉英櫻之父）所遺系爭房屋而為公同共
    有，系爭土地及系爭房屋均為劉炳煌所有，原告經過拍賣程
    序購買系爭土地應有部分1/2，嗣又購買另外1/2應有部分，
    為系爭土地現所有權人，然原告並未購買系爭房屋，系爭房
    屋之事實上處分權為被告等3人公同共有，應與民法第425條
    之1之規定要件相符，系爭房屋對於系爭土地而言，應有推
    定租賃關係，被告等3人有給付租金之義務，原告不能請求
    被告拆屋還地。
  ⒉系爭房屋地處偏僻非屬市區，附近亦無工、商業經營，生活
    機能不佳，應類推適用土地法第97條第1項規定，租金應以
    申報地價5%認定計算，則被告等3人每年應連帶給付原告租
    金新臺幣（下同）3,625元（計算式：1200元〈申報地價〉×5%
    ×60.42平方公尺＝3,625元，元以下四捨五入）等語。
  ⒊並聲明：⑴原告之訴駁回。⑵如受不利判決，願供擔保請准免
    為假執行。
  ㈡被告劉大模則以：劉炳煌為其兄，其設籍在系爭房屋隔壁之
    房屋內，其居住房屋門牌號碼為彰化縣○○鄉○○路0段000號，
    該屋亦為其所有，對於系爭房屋居住使用情形並不清楚，系
    爭房屋是否拆除與其無關等語。
  ㈢被告劉英櫻則以：其為劉炳煌之女無誤，劉淵札係其弟，現
    系爭房屋為被告等3人公同共有等語。並聲明：原告之訴駁
    回。
  ㈣被告劉淵札於言詞辯論期日未到場，亦未提出書狀作任何答
    辯或陳述。
三、本院之判斷：
  ㈠原告上開主張，業據其提出土地謄本、地籍圖謄本、系爭土
    地異動索引，照片等件附卷可稽。本院於110年9月10日會同
    兩造及彰化縣田中地政事務所測量人員、彰化縣地方稅務局
    員林分局人員共同至系爭土地及房屋勘驗，此有勘驗筆錄在
    卷可按。經被告劉智暐聲請調查證據，本院復依職權向彰化
    縣社頭鄉戶政事務所、彰化縣地方稅務局員林分局分別函查
    調取被告等3人戶籍資料及系爭房屋、隔壁房屋稅籍登記資
    料等件，亦經上開機關提出戶籍登記簿謄本及房屋稅籍資料
    可憑，另田中地政於110年9月10日函送土丈字第0905號複丈
    成果圖過院，為被告等所不爭執，應堪信原告主張系爭房屋
    占用系爭土地60.42平方公尺之事實為真。
  ㈡被告劉大模辯稱：其未居住、設籍在系爭房屋，對於系爭房
    屋居住、管理使用情形並不清楚，亦與其無關等語。經查：
    被告劉大模係居住在系爭房屋隔壁門牌號碼為同鄉段274號
    建物內，且為被告劉智暐之監護人，又劉氏祖先祭祀處亦設
    在系爭房屋大廳，被告劉大模為後世子孫，亦須祭拜，其辯
    稱不知悉系爭房屋之情形云云，為本院所不採。另原告以被
    告劉智暐監護人即被告劉大模為被告乙情，被告劉大模既非
　　居住在系爭房屋內之使用者，亦非系爭房屋之事實上處分權
    人，原告以劉大模為被告，即屬無據。
  ㈢依民法第425條之1規定：「土地及其土地上之房屋同屬一人
    所有，而僅將土地或僅將房屋所有權讓與他人，或將土地及
    房屋同時或先後讓與相異之人時，‧‧‧土地受讓人與房屋受
    讓人間，推定在房屋得使用期限內，有租賃關係」，故由上
    開規定可知，讓與人於讓與房屋或土地時，必須房屋與土地
    同屬一人所有為前提，在此前提事實下，讓與人將其土地或
    房屋其中之一讓與他人，或同時、先後將土地或房屋讓與相
    異之人，以致土地與房屋之所有人相異，始有該條「推定」
    租賃關係存在之適用。又按民事訴訟法第281條規定：「法
    律上推定之事實，無反證者，無庸舉證。」，是依此規定，
    土地所有人抗辯民法第425條之1推定之租賃關係不存在時，
    必須就「該事實之不存在」提出反證，而房屋所有人主張有
    推定之租賃關係存在者，則免負舉證責任，此等舉證責任分
    配之方法，核與一般舉證責任之法則正好相反，且甚不利於
    土地所有人，因此適用上自應從嚴規範，應要求負舉證責任
    之一方（即房屋所有人）符合上揭前提事實之要件，以期公
    平。蓋按民事訴訟法第277條規定：「當事人主張有利於已
    之事實者，就其事實有舉證之責任，但法律別有規定者，不
    在此限」，而民法第425條之1，即為法律上所推定租賃關係
    存在而免負舉證責任之「特別規定」。職是，倘若房屋所有
    人提出此項主張，而土地所有人否認其主張時，即應考察房
    屋所有人之主張是否符合該條（民法第425條之1）所定前提
    事實之要件即房屋轉讓時，讓與人是否同時享有房屋及土地
    所有權，以及土地所有人是否應提出反證推翻之，以決定房
    屋所有人（或受讓人）是否免除舉證責任。查：系爭土地於
    77年6月15日經劉炳煌承買，為劉炳煌所有，後劉炳煌興建
    系爭房屋並為原始納稅義務人，劉炳煌死亡後，由被告劉智
    暐等3人繼承始為公同共有，此有系爭土地登記簿謄本及彰
    化縣地方稅務局員林分局於111年3月24日以彰稅員分二字第
    1116203077號函在卷可憑。足證系爭土地、房屋於轉讓前均
    為劉炳煌所有，嗣因系爭土地為原告取得，系爭房屋由被告
    劉智暐等3人繼承取得，自有上揭民法第425條之1推定（法
    定）租賃關係之適用。
  ㈣民法第425條之1第1項規定所謂房屋得使用期限，應解為至房
    屋不堪使用時為止，房屋使用年限係課稅與會計處理之依據
    ，非可作為判斷房屋是否不堪使用之唯一基礎。經本院檢視
    系爭房屋照片，雖有部分木製門窗破損、牆面斑駁、屋頂木
    製橫樑蛀蝕之情形（見本院卷內照片），然因上開損壞修繕
    後仍有相當價值效用，基本上仍滿足遮風蔽雨之居住需求，
    核與系爭房屋公法上課稅基礎之房屋耐用年限，或與水、電
    設備之申請設置均屬無關，至於是否為老舊危樓，未見原告
    提出證據舉證，自不能為有利於原告主張之認定。本院認為
    系爭房屋本具有房屋之外觀，且依其現存狀況，仍有達遮風
    避雨之效果或滿足被告經濟上使用及居住之目的，系爭房屋
    並非業已傾頹損壞至全部不堪使用之程度，則法定租賃權維
    持社會經濟之目的仍存在，系爭土地所有人或共有人即有容
    忍系爭建物占用系爭土地之義務。從而，現為被告事實上單
    獨處分之系爭建物既屬有權占有系爭土地，則原告請求被告
    拆屋還地，不應准許。
  ㈤另兩造對於租金數額不能協議定之，依民法第425條之1第2項
    之規定，得請求法院酌定。
  ㈥綜上所述，原告依民法第767條第1項前段及中段之規定，請
    求被告將系爭房屋拆除，並將系爭土地返還原告，為無理由
    ，應予駁回。本件訴訟費用，應由原告負擔。
參、本件事證已臻明確，兩造其餘攻擊防禦方法，核與判決結果
    不生影響，爰不一一論述，附此敘明。
肆、訴訟費用負擔之依據：民事訴訟法第78條。
中　　華　　民　　國　　111 　年　　4 　　月　　29　　日
                  北斗簡易庭  法　官  丁兆嘉
以上為正本係照原本作成。
如對判決上訴，應於判決送達後20日內向本院提出上訴狀。如委
任律師提起上訴者，應一併繳納上訴審裁判費。 
中　　華　　民　　國　　111 　年　　4 　　月　　29　　日
　　　　　　　　　　　        書記官  蔡政軒